【裁判字號】    98,消債更,264
【裁判日期】    980717
【裁判案由】    更生事件
【裁判全文】
臺灣板橋地方法院民事裁定           98年度消債更字第264號
聲  請  人  甲○○
上列當事人因消費者債務清理事件聲請更生，本院裁定如下：
    主  文
更生之聲請駁回。
聲請費用由聲請人負擔。
    理  由
一、本件聲請意旨略以：聲請人因有不能清償債務之情事，目前
    債務總金額為新臺幣（下同）1,547,489元，前於民國95年5
    月間依中華民國銀行公會會員辦理無擔保債務協商機制，與
    最大債權金融機構萬泰商業銀行股份有限公司達成協商，雙
    方約定聲請人自95年7月起分114期，零利率，每月10日以12
    ,932 元依各債權銀行債權金額比例清償各項債務 ，直至全
    部清償為止，惟協商時聲請人原擔任媬姆工作，每月收入約
    1 萬餘元，須仰賴親人資助，始能勉強支應協商款項及基本
    生活所須。目前每月收入約21,539元，雖較協商時略為增加
    ，然扣除每月個人生活最低支出為 5,758元及按月償還兄長
    6,000元借款債務後，僅剩餘9,781元，實無力負擔每月高達
    12,932元之協商債務，故聲請人於長期入不敷出下，不得已
    毀諾，由此可見，並非主觀惡意不履行協議，實因客觀上確
    有不可歸責於聲請人之事由，爰請求裁定准予更生云云。
二、按債務人對於金融機構因消費借貸、自用住宅借款、信用卡
    或現金卡契約而負債務，在聲請更生或清算前，應提出債權
    人清冊，以書面向最大債權金融機構請求協商債務清償方案
    並表明共同協商之意旨，消費者債務清理條例第 151 條第1
    項定有明文。而債務人與金融機構協商成立者，不得聲請更
    生或清算，但因不可歸責於己之事由，致履行顯有重大困難
    者，不在此限；消費者債務清理條例施行前，債務人依金融
    主管機關協調成立之中華民國銀行公會會員辦理消費金融案
    件無擔保債務協商機制與金融機構成立之協商，準用前項之
    規定，消費者債務清理條例第151 條第5 項、第6 項亦分別
    有明文可參。至於債務人聲請更生或清算不合程式或不備其
    他要件者，法院應以裁定駁回之，但其情形可以補正者，法
    院應定期間先命補正，復為同條例第8 條所明定。
三、次按前開法律規定之「但因不可歸責於己之事由，致履行顯
    有重大困難者，不在此限」，其立法意旨係基於債務清償方
    案成立後，應由債務人誠實遵守信用履行協商還款條件，惟
    於例外情形下發生情事變更，在清償期間收入或收益不如預
    期，致該方案履行困難甚或履行不能，因不可歸責於己之事
    由，始能聲請更生或清算。此規範意旨在避免債務人任意毀
    諾已成立之協商，濫用更生或清算之裁判上債務清理程序。
    蓋以債務清償方案係經當事人行使程序選擇權所為之債務清
    理契約，債務人應受該成立之協議所拘束。債務人既已與金
    融機構協商成立，如認該協商方案履行有其他不適當情形，
    自仍應再循協商途徑謀求解決。又所謂不可歸責於己之事由
    ，係指出於非己身所能控制之自然力或其他人為事由，具有
    猝然性而不能預知，非人力所能參與或所能阻止，而陷於不
    能履行承諾償還自己之債務者而言，例如：
  1.債務人於履行清償期間遭逢重大意外災害，如車禍、火災、
    或罹患重大不治之惡疾而喪失工作能力。
  2.債務人負擔家計生活之職業工作，突然非自願性失業，而可
    預見的、持續性的無法就業謀生。
  3.因遭逢不可抗力之天然災害，如地震、颱風、水災而因其損
    害甚鉅致無力清償等情事。
四、本院查：
(一)聲請人於消費者債務清理條例施行前，曾依照中華民國銀行
    公會會員辦理消費金融案件無擔保債務協商機制，與最大債
    權金融機構萬泰商業銀行股份有限公司達成協商，雙方約定
    聲請人自95年7月起分114期，零利率，每月10日以12,932元
    依各債權銀行債權金額比例清償各項債務，直至全部清償為
    止，此有聲請人提出之協議書及無擔保債務還款計劃影本各
    一份為證，且觀諸聲請人提出之財團法人金融聯合徵信中心
    債權人清冊中「是否曾參與銀行公會債務協商」欄註記「Y
    」一節亦明。準此，本件聲請人依上開協商機制與最大債權
    金融機構協商成立後，再向本院聲請更生，尚須符合「不可
    歸責於己之事由致履行顯有重大困難」之法定要件，方為適
    法。
(二)聲請人主張其協商時每月平均收入僅1萬餘元 ( 見本院卷內
    士林地方法院卷第23頁，聲請人收入證明切結書 )所得扣除
    協商條件每月清償12,932元，每月剩餘已不足以維持基本生
    活開銷，須仰賴親友資助，始能勉強支應，又聲請前夫本身
    亦有卡債問題，除分擔家庭部分雜支外，並無法提供幫助，
    致聲請人須獨立負擔全戶經濟重擔，故聲請人於長期入不敷
    出下，不得已毀諾等語。然查，聲請人家庭生活支出及扶養
    費用負擔係聲請人於 95年7月協商成立當時已知悉之事實，
    聲請人當時盱衡其經濟狀況，既仍簽署協商協議書，同意萬
    泰商業銀行之無擔保債務還款計畫，無論其資金係來自親友
    借貸、薪資或其他投資獲利，聲請人既同意與萬泰商業銀行
    協商成立，自有其籌措資金之來源。且觀諸聲請人於協商成
    立後均持續正常繳款等情，益徵當初之協商條件並無不能清
    償之情事，自難認聲請人已舉證證明其於協商成立後，有何
    經濟狀況重大變更，或有何不可歸責於聲請人之事由，致履
    行協商顯有重大困難。
(三)另聲請人主張目前每月收入約21,539元，雖較協商時略為增
    加 ，然扣除每月個人生活最低支出為5,758元及按月償還兄
    長6,000元借款債務後，僅剩餘9,781元，實無力負擔每月高
    達12,932元之協商債務，故聲請人有不能繼續清償之情形等
    語。惟查 ，聲請人於98年1月20日向臺灣士林地方法院聲請
    更生後 ，嗣經該院於98年3月31日裁定移轉管轄於本院確定
    。經查 ，聲請人於協商成立後另曾於98年1月22日與最大債
    權銀行安泰商業銀行取得「第二次協商方案」之協議，並已
    簽立協議書，目前仍依約正常繳款中，有安泰商業銀行提出
    陳報狀、財團法人金融聯合徵信中心債務協商還款金額資訊
    表、協商客服記錄表、協商催收紀錄表等附卷可稽 (見本院
    卷第17頁及第19至第29頁)。雙方達成還款協議自98年2月起
    ，分144期，零利率，每月清償金額由原12,932元降低為7,5
    43元，並正常繳款中。職是，該二次協商方案成立之債務清
    償期數及利率，是經債務人衡量目前自身經濟狀況後同意並
    簽署生效，顯為當事人選擇並採為清償之方式所為之債務清
    理契約，債務人即應受該協議所拘束，足見債務人尚無不能
    清償或不能清償之虞。
五、綜上所述，本件聲請人既再與最大債權銀行金融機構協商成
    立二次協商方案，且無因不可歸責於己之事由，致履行顯有
    重大困難之情形，即應屬聲請更生之要件不備，復無從補正
    ，依首揭條文之意旨，自應駁回聲請人更生之聲請，爰裁定
    如主文。
六、至於所繳納郵務送達費3,060元 ，則待本件更生聲請事件確
    定後，如尚有剩餘郵資餘額，再予檢還聲請人，附此敘明。
中    華    民    國    98    年    7    月    17    日
                  民事第三庭  法  官    徐玉玲
上為正本係照原本作成
如不服本裁定，應於裁定送達後10日內，以書狀向本院提出抗告
，並繳納抗告費新臺幣1千元
中    華    民    國    98    年    7    月    17    日
                              書記官    陳靜怡


司法院資訊處製作；財團法人民間司法改革基金會備份。
